【裁判字號】    89,簡上,422
【裁判日期】    901221
【裁判案由】    給付票款
【裁判全文】
臺灣板橋地方法院民事判決  八十九年度簡上字四二二號
    上  訴  人  乙○○
    被 上 訴人  甲○○
右當事人間請求給付票款事件，上訴人對於中華民國臺灣板橋地方法院三重簡易庭八
十九年重簡字第一０四八號第一審判決提起上訴，本院判決如左：
    主  文
上訴駁回。
第二審訴訟費用由上訴人負擔。
    事  實
甲、上訴人方面：
  一、聲明：求為判決：(一)原判決廢棄。(二)駁回被上訴人在第一審簡易之訴。
  二、陳述：除與原判決記載相同者，茲引用之外，補稱：
  （一）對於系爭支票三張之真正不否認，惟該三張支票係訴外人即上訴人之配偶黃
        煥榮向訴外人廖福亮簽賭六合彩積欠賭債而交付，該三張支票業經非被上訴
        人之帳戶提示未獲兌現之後，才轉讓交付予被上訴人再行提示，應係廖福亮
        所提示未獲兌現後，始讓與被上訴人，被上訴人即屬惡意或重大過失取得票
        據。
  （二）訴外人廖福亮於八十八年四月一日簽借據予被上訴人，借據上明白表示「廖
        福亮向被上訴人借現金拿三張支票抵押」，廖福亮於八十八年四月一日起已
        持有該三張支票，何以廖福亮向鈞院提起八十八年度重簡字第一二四五號給
        付票款事件時提出系爭支票三張及退票理由單三張？且系爭支票三張之發票
        日分別為八十八年四月十日、同年四月十四日、同年四月十日，而提示日為
        八十八年四月十二日、同年四月十三日、四月十四日。廖福亮既已於八十八
        年四月一日將系爭三張支票交付予被上訴人，則廖福亮起訴時所使用之支票
        及退票理由單究竟係何人所提示？
  （三）訴外人廖福亮分別於如附表「第一次提示日欄」所示日期提示系爭三張支票
        ，而被上訴人除於八十八年五月七日向蘆洲市農會櫃檯提示外，又於同日向
        新莊市農會提示。若廖福亮於八十八年四月十二日至同年月十四日未提示，
        而係由被上訴人去提示，則被上訴人當時已獲悉支票退票，又何以再於八十
        八年五月七日再提示，以之用來起訴，顯然其取得支票係出於惡意或重大過
        失。
  （四）訴外人廖福亮既然於八十八年四月一日交付系爭三張支票予被上訴人之後，
        又向被上訴人借票，拿票向上訴人索討款項，催討無著再將系爭三張支票返
        還被上訴人，則該三張支票已如同提示無法兌現，系爭三張支票已有問題，
        被上訴人何以又使用該三張支票起訴？系爭三張支票無法追討到款項，在八
        十八年五月七日提示前已為被上訴人所深悉。
  （五）上訴人之夫黃煥榮於八十八年三月間向廖福亮簽賭六合彩而積欠新台幣（下
        同）三十餘萬元之賭債，並交付系爭三張支票予廖福亮，廖福亮復將前開支
        票交予被上訴人甲○○調現，詎系爭三張支票均屆期提示未獲兌現，被上訴
        人於八十八年四月十六日上午十時許，偕同廖福亮及被上訴人之弟李生地前
        往上訴人住處向黃煥榮索債，李生地與黃煥榮之父親黃細順發生互毆，至同
        日下午五時許，黃煥榮返家後，為此與被上訴人甲○○發生口角。上開犯罪
        事實分別業經鈞院以八十九年度易字一六００號刑事判決、台灣高等法院八
        十九年度上易字第三七五一號刑事判決確定。可知被上訴人早已知悉系爭支
        票三張未獲兌現之事實。
  （六）廖福亮於八十八年四月一日將系爭支票三張交付被上訴人作為借款四十萬元
        之擔保，惟未據被上訴人提出交付借款之事實。
  三、證據：除援用第一審所提證據外，補提本院八十八年度重簡字第一二四五號民
            事判決影本一件、系爭支票原本及退票理由單三張、台灣高等法院八十
            九年度上易字第三七五一號刑事判決影本一件為證，並聲請調閱本院八
            十八年重簡字第一二四五號卷。
乙、被上訴人方面：
  一、聲明：求為判決：駁回上訴。
  二、陳述：除與原判決記載相同者，茲引用之外，補稱：
  （一）否認知悉系爭支票係上訴人之夫黃煥榮因賭債而交付予廖福亮，廖福亮係透
        過被上訴人之弟介紹而持系爭支票三張來向被上訴人借款調現四十萬元，廖
        福亮除於系爭三張支票背面背書外，並另書立借據一紙，被上訴人乃如數交
        付借款而受讓系爭三張支票。因被上訴人借予廖福亮的款項不敢讓被上訴人
        之先生知道，故於系爭三張支票屆期前幾天，交付並委託被上訴人之合夥人
        即訴外人姚錦秀屆期提示取款，惟均未獲兌現，故系爭三張支票第一次提示
        係被上訴人委託姚錦秀所提示，並非廖福亮所提示。
  （二）被上訴人原本不認識廖福亮，係透過弟弟李生地之介紹，而借款予廖福亮，
        被上訴人取得票據之時，完全不知道廖福亮持有系爭三張支票之來源。
  （三）被上訴人委託姚錦秀於如附表所示「第一次提示日」欄日期第一次提示退票
        後，被上訴人即取回系爭三張支票，並向廖福亮追索，廖福亮方告以系爭支
        票係別人向他簽賭的而取得的，並帶同被上訴人、被上訴人之弟李生地前去
        索討票款，因而與黃細順、黃煥榮發生傷害、恐嚇之情事。嗣被上訴人自行
        於八十八年五月七日（如附表所示第二次提示日」欄之提示日期）前往支票
        付款人台北縣新莊市農會櫃檯作第二次提示，但仍未獲付款。
  （四）廖福亮對上訴人在鈞院三重簡易庭提起八十八年度重簡字第一二四五號給付
        票款事件之訴訟，係因第一次退票之後，被上訴人向廖福亮追索，廖福亮沒
        有錢，故廖福亮才向上訴人提起前開給付票款之訴。廖福亮所提給付票款事
        件敗訴後，對被上訴人說向上訴人要不到錢，又將系爭三張支票交還被上訴
        人。
  （五）被上訴人借予廖福亮的款項不是從銀行提領，而係自己放在家中的私房錢。
        被上訴人確實有交付借款予廖福亮。
  三、證據：援用第一審所提證據。
丙、本院依職權分別向台北縣新莊市農會中港分部函查系爭三張支票第一次及第二次
    係由何人何帳戶所提示，及向台北縣蘆洲市農會函查該農會活存第000000
    000號帳號之開戶申請資料，並調閱本院八十九年度易字第一六○○號廖福亮
    、李生地、黃細順、黃煥榮傷害等刑事案卷，暨訊問證人姚錦秀。
    理  由
一、本件被上訴人起訴主張其持有如附表所示支票三張，屆期提示未獲付款，本於票
    據之法律關係求為命該三張支票發票人即上訴人給付如附表所示三張支票之票面
    金額共計四十四萬一千元之判決。上訴人對於系爭三張支票之真正並不否認，惟
    以系爭支票三張係訴外人即其夫黃煥榮向訴外人廖福亮簽賭六合彩，因清償賭債
    而交付廖福亮，屬於自然債務，被上訴人係於廖福亮第一次提示該三張支票退票
    後，始受讓系爭三張支票，且於第一次退票後因被上訴人偕同廖福亮及李生地至
    上訴人住處找黃煥榮索債，雙方因而發生傷害、恐嚇情事，故被上訴人於受讓時
    已明知系爭三張支票係黃煥榮因賭債而交付廖福亮，被上訴人取得系爭支票顯然
    有惡意或重大過失云云，資為抗辯。
二、查被上訴人於系爭三張支票如附表所示「第一次提示日」欄日期第一次提示退票
    後，持有系爭支票於八十八年四月十六日上午，偕同廖福亮、李生地前往上訴人
    住處欲索討款項，李生地與黃煥榮之父黃細順因而發生互毆後，李生地先行離去
    ，被上訴人與廖福亮仍在上址等候黃煥榮返家，至當日下午四時許，黃煥榮返家
    ，黃煥榮、廖福亮及被上訴人因債務問題發生口角，黃煥榮遂出言恐嚇被上訴人
    等情，為兩造所不爭執，且前開廖福亮所犯意圖營利聚眾賭博犯行、李生地及黃
    細順所犯普通傷害犯行、黃煥榮所犯恐嚇安全犯行，分別業經本院以八十九年度
    易字第一六○○號刑事判決及台灣高等法院以八十九年度上易字第三七五一號刑
    事判決判處罪刑確定，此有本院八十九年度易字第一六○○號刑事案卷全卷及上
    訴人所提出之台灣高等法院前開刑事判決影本一份足憑。其次，被上訴人於前開
    刑事案件案發後之八十八年五月七日，持系爭三張支票向付款人台北縣新莊市農
    會為第二次付款之提示，仍未獲兌現；暨廖福亮於八十八年五月十日，以系爭三
    張支票執票人身分，持支票影本，向本院聲請對發票人即上訴人核發支付命令，
    經本院核發支付命令後，因上訴人聲明異議，經本院以八十八年度重簡字第一一
    二四五號給付票款事件判決，嗣因廖福亮無法於言詞辯論期日提出系爭三張支票
    原本，經本院認定廖福亮非執票人，不得主張系爭票據之權利而判決廖福亮敗訴
    等事實，亦均為兩造所不爭執，並經本院依聲請調取八十八年度重簡字第一一二
    四五號給付票款事件案卷核閱屬實，復有被上訴人所提出之系爭三張支票第二次
    提示之退票理由單三張可證，該部分堪信為真實。
三、本件首應審究者乃如附表所示「第一次提示日」提示系爭三張支票者究係何人。
    經查：
（一）原告主張訴外人廖福亮於八十八年四月一日持系爭三張支票向其調現借款，伊
      即受讓取得系爭支票，並於發票日屆期前數日將系爭支票三紙委託訴外人姚錦
      秀提示取款，被告雖辯稱廖福亮為第一次提示之執票人云云，惟：
  １、依據系爭支票如附表所示「第一次提示日」欄之退票理由單三紙所示（附於本
      院八十八年度促字第二五○九一號支付命令事件卷內），提示行均係蘆洲市農
      會，有該三紙退票理由單可稽。
  ２、其次，經本院向系爭票據付款人台北縣新莊市農會中港分部函查系爭三張支票
      第一次係由何人帳戶所提示乙節，經該農會函覆稱第一次提示係由台北縣蘆洲
      市農會、第000000000號帳戶所提示交換，此有台北縣新莊市農會九
      十年四月二十五日（九０）莊市農信字第三三四號函一份足憑。本院另向台北
      縣蘆洲市農會函查系爭三張支票係由該農會何戶名帳戶所提示乙節，經該農會
      函查該農會之帳號第000000000號帳戶之存戶戶名資料，亦據該農會
      函覆前開帳號帳戶之存戶為姚錦秀，義有台北係蘆洲市農會九十年四月二十四
      日北縣蘆農字第五四二號函一份可證。
  ３、再者，經證人姚錦秀於本院到庭結證證稱：「我不認識上訴人，我和被上訴人
      甲○○有合夥做超商，我出資二十幾萬元，店的名稱是全程，我以前有在那邊
      看店，現在比較少，甲○○的弟弟不是看這家店，是看另外一間，她弟弟的店
      是在新莊八德街，她們總共有三家雜貨店，我只合夥一間，是在新莊進安街，
      我不知道被上訴人甲○○有沒有借錢給別人，廖福亮我也不認識，八十八年四
      月甲○○有拿一張票【註：依據系爭三張支票之退票理由單所示，該三張支票
      均係由姚錦秀帳戶所提示，故證人姚錦秀該部分之證述，與事實略有出入，應
      係三張支票均由姚錦秀帳戶所提示】叫我去提示，她自己也有戶頭，她怕她先
      生知道，之前她也有這種情況，因為她要存私房錢，那張票的面額多少錢及她
      何時交給我，我忘記了，我是在票到期日到了才去提示的，是存在蘆洲農會，
      我退票後就拿給甲○○，我也沒有問她為什麼。」等語綦詳，核與被上訴人所
      述情節相符，此有本院九十年五月二十九日準備程序筆錄在卷可憑。
  ４、又依據前開台北縣新莊市農會九十年四月二十五日（九０）莊市農信字第三三
      四號函所檢附系爭三張支票第一次提示之正、反面影本所示，系爭三張支票之
      背面各僅有「廖」之背書，核與原告所稱其於系爭支票屆期之前即已經自廖福
      亮處受讓取得系爭支票之情相符。
（二）綜上各點所述，堪認被上訴人所主張其於系爭三張支票屆期前之八十八年四月
      一日，自廖福亮處受讓取得系爭三紙支票，伊於系爭支票屆期前委託證人姚錦
      秀作第一次提示取款，但未獲付款等事實，應堪採信，被告所辯係系爭三張支
      票第一次提示之人係廖福亮，被上訴人係於廖福亮第一次提示退票後始取得票
      據云云，尚非可採。
四、按「原告對於自己主張之事實已盡證明之責，被告對其主張，如抗辯其不實，並
    提出反對之主張者，則被告對其反對之主張，亦應負證明之，此為舉證責任分擔
    之原則。」最高法院十八年上字第二八五五號判例意旨參照。上訴人雖另抗辯被
    上訴人取得系爭票據之時，已明知黃煥榮係因六合彩賭債而交付系爭三張支票予
    廖福亮，賭債為自然債務，原告為惡意取得，故不得享有票據上之權利云云，然
    未舉證以實其說，所辯自非可採。更何況，票據法第十四條所謂以惡意或重大過
    失取得票據者，不得享有票據上之權利，係指從無處分權人之手，原始取得票據
    所有權之情形而言（最高法院五十一年台上字第二五八七號判例、五十二年台上
    字第一九八七號判例要旨參照）。系爭票據既係由有處分權人之黃煥榮交付予廖
    福亮，再由有處分權之廖福亮轉讓交付予被上訴人，尚難謂被上訴人有何以惡意
    或重大過失取得之情形。
五、至於被上訴人於附表所示「第一次提示日」欄提示退票後，向前手廖福亮追索，
    廖福亮因而於八十八年四月十六日帶同被上訴人、訴外人李生地前往上訴人住處
    ，而與上訴人之夫黃煥榮、公公黃細順發生衝突，被上訴人雖於是日已知悉其前
    手廖福亮自黃煥榮處取得系爭支票之原因關係為賭債，然尚不得認為被上訴人於
    取得票據之際，即明知前手廖福亮取得票據之原因關係為賭債。
六、次查，被上訴人於附表所示「第二次提示日」欄日期（即八十八年五月七日）自
    行持系爭支票三張前往支票付款人台北縣新莊市農會櫃檯作第二次提示，有原告
    所提出之第二次提示之退票理由單三張可憑。被上訴人嗣後雖將系爭支票交付予
    廖福亮，廖福亮並於八十八年五月十日向本院聲請對上訴人核發支付命令，上訴
    人聲明異議，本院以八十八年度重簡第一二四五號給付票款事件審理，然廖福亮
    於該案言詞辯論期日時，因未能提出系爭票據原本，而經本院認定其非執票人，
    不得主張票據權利而判決敗訴，此有本院八十八年度重簡字第一二四五號宣示判
    決筆錄及案卷可稽。而原告復於本院第二審言詞辯論時陳稱廖福亮於前開給付票
    款事件敗訴後，又將系爭三張支票交還渠等語。則依據上開情形，足認被上訴人
    之第二次提示票據後，雖將系爭支票三張交予廖福亮，然其等間並無另外之原因
    關係，被上訴人無非係向廖福亮行使追索權，要求廖福亮向發票人即上訴人追索
    票款，此觀之廖福亮於本院八十八年度重簡字第一二四五號給付票款事件敗訴，
    求償未果後，又將系爭支票交還予真正票據權利人即被上訴人執有之情自可明瞭
    。
七、再查，被上訴人雖又抗辯稱被上訴人並未將四十萬元借款交付予廖福亮，且黃煥
    榮係因賭債而交付票據予廖福亮云云，然被上訴人係因於八十八年四月一日借款
    予廖福亮而取得系爭支票三張，業據其提出廖福亮所出具之借據一紙可證，且廖
    福亮亦於系爭票據背面背書，已如前述。更何況，上訴人對於本件票據之真正並
    不爭執，兩造之間復非直接前後手關係，則依票據法第五條第一項「在票據上簽
    名者，依票上所載文義負責」、第一百二十六條「發票人應照支票之文義擔保支
    票之支付」、及同法第十三條前段「票據債務人不得以自己與發票人或執票人之
    前手間所存抗辯之事由對抗執票人」規定，上訴人不得執黃煥榮與被上訴人前手
    廖福亮間所存之抗辯事由對抗被上訴人，其應依支票票載文義擔保票款之支付，
    上訴人上開辯解，洵屬無據。
八、綜上所述，本件被上訴人主張其為系爭票據執票人，上訴人為發票人，爰依據票
    據關係請求上訴人給付票款為可採，上訴人所辯均為無可取。從而，被上訴人本
    於票據之法律關係，請求上訴人給付票款四十四萬一千元，及依票據法第一百三
    十三條規定，請求自如附表所示「第二次提示日」欄之付款提示日起之利息，以
    年利率六釐計算之利息，為有理由，應予准許。又，命清償票據上債務之判決，
    應依職權宣告假執行，民事訴訟法第三百八十九條第一項第四款定有明文。故原
    審判命上訴人如數給付，並依職權宣告假執行，於法並無不合。上訴意旨指摘原
    判決不當，求予廢棄改判，為無理由，應予駁回其上訴。
九、據上論結，本件上訴為無理由，依民事訴訟法第四百三十六條之一第三項、第四
    百四十九條第一項、第七十八條，判決如主文。
中      華      民      國    九十      年     十二     月    二十一    日
                                            臺灣板橋地方法院民事第四庭
~B審判長法  官  陳財旺
~B      法  官  趙義德
~B      法  官  陳翠琪
右正本證明與原本無異
如對本判決上訴，須於判決送達後二十日內向本院提出上訴狀，同時表明上訴理由；
如已於本判決宣示後送達前提起上訴者，應於判決送達後十日內補具上訴理由（均須
按他造當事人之人數附繕本）。
中      華      民      國    九十      年     十二     月    二十五    日
~B      法院書記官  陳蒼仁
~F0
~T40
┌──┬───┬─────┬────┬─────┬──────┬──────┐
│編號│發票人│付  款  人│票面金額│支票號碼  │第一次提示日│第二次提示日│
├──┼───┼─────┼────┼─────┼──────┼──────┤
│ 一 │乙○○│新莊市農會│141000元│CM0000000 │88.04.10    │88.05.07    │
│    │      │中港分部  │        │          │            │            │
├──┼───┼─────┼────┼─────┼──────┼──────┤
│ 二 │同右  │同右      │200000元│CM0000000 │88.04.14    │88.05.07    │
│    │      │          │        │          │            │            │
├──┼───┼─────┼────┼─────┼──────┼──────┤
│ 三 │同右  │同右      │100000元│CM0000000 │88.04.12    │88.05.07    │
│    │      │          │        │          │            │            │
└──┴───┴─────┴────┴─────┴──────┴──────┘


司法院資訊處製作；財團法人民間司法改革基金會備份。
